臺灣高等法院臺中分院刑事判決　　　　 94年度上訴字第456號
上　訴　人　臺灣彰化地方法院檢察署檢察官
被　　　告　己○○
輔　佐　人　壬○○　財團法人彰化縣私立慈恩老人養護中心社
　　　　　　子○○　財團法人彰化縣私立慈恩老人養護中心社
指定辯護人　本院公設辯護人　乙○○
上列上訴人因被告公共危險等案件，不服臺灣彰化地方法院92年
度訴字第1306號中華民國93年11月30日第一審判決（起訴案號：
臺灣彰化地方法院檢察署91年度偵字第6765號），提起上訴，本
院判決如下：
    主  文
上訴駁回。
    理  由
一、公訴意旨如附件起訴書所載。
二、本件被告己○○為重度智能障礙者，有中華民國身心障礙手
    冊影本附卷可稽，其因智能障礙無法為完全之陳述，且其同
    居之家長即被告之兄陳鎮福於原審調查、審理過程中，始終
    未曾向原審陳明願為或委任相當之人為被告之輔佐人，原審
    乃依刑事訴訟法第三十五條第三項之規定，函請主管機關彰
    化縣政府指派財團法人彰化縣私立慈恩老人養護中心社工壬
    ○○為被告之輔佐人，故本院亦由該養護中心社工壬○○、
    子○○為被告之輔佐人，合先敘明。
三、按犯罪事實應依證據認定之，無證據不得認定犯罪事實，刑
    事訴訟法第一百五十四條第二項定有明文。而刑事訴訟法上
    所謂認定犯罪事實之證據，係指足以認定被告確有犯罪行為
    之積極證據而言，該項證據自須適合於被告犯罪事實之認定
    ，始得採為斷罪資料；又被告之自白與事實是否相符，須依
    具體情事，如現場跡象、被害人指供或調查其他之必要證據
    ，以認定之，不能憑空臆測，認為與事實相符，而採為判決
    基礎，最高法院二十九年上字第三一○五號、四十六年台上
    字第一七○號分別著有判例足資參照。
四、公訴人認被告涉有右揭公共危險等罪嫌，無非係以被告之自
    白、彰化縣消防局火災原因調查報告書、臺灣彰化地方法院
    檢察署勘驗筆錄及驗斷書、被害人遺體照片、打火機一只、
    火災現場照片、被告住處附近監視錄影帶翻拍照片等為其主
    要論據。本件訊據被告堅詞否認有何右揭公共危險等犯行，
    辯稱：警方抓錯人，伊因曾經過火災現場，所以才帶同警察
    過去看，但火非伊所縱放，又警察問話時，伊並不清楚警察
    問話之內容，不知於警詢中為何稱用紙引燃火災現場堆放物
    品，伊看到火會害怕等語。經查：
  (一)本件獲案經過，乃九十一年九月二十九日十時十分許，彰化
    縣警察局彰化分局民生路派出所員警蕭聰明、蔡守澤前往彰
    化縣彰化市○○路四五八、四六○、四六二、四六四號火災
    現場（即起訴書附表編號四）查訪時，因發現被告於火災現
    場對面（即民生路四五七號）騎樓下觀望，且衣著邋遢，臉
    色漆黑，經對其盤問後坦承縱火，隨後再帶同警方承辦人員
    李嘉松至起訴書附表所示五處起火現場模擬縱火情節，並回
    其位於彰化縣彰化市○○里○○路○段一三二巷十六號住處
    房間衣櫃起獲打火機一只，因而認被告涉有公共危險之罪嫌
    而移送偵辦，嗣被告並於九十一年九月三十日檢察官訊問時
    自承其有縱火之犯行，上開各情業據證人蕭聰明、蔡守澤、
    李嘉松於原審審理時結證在卷，復有相關警詢及偵查筆錄附
    卷可據。按公訴人據以起訴所憑之證據，除被告之自白外，
    其餘部分僅足以證明起訴書附表所示之地點確有火災之發生
    暨起訴書附表編號四之被害人蔡朝麟因走避不及而死亡之事
    實，尚無從推斷縱火者之身分，而被告為屬智能障礙者，無
    法清楚判斷他人之詢問內容，本院於審理過程中即發現被告
    有此一情狀，且被告於原審及本院審理中復否認其有公訴人
    所指之縱火犯行，則本件首應審究者，即被告於前開警詢及
    偵查中之自白是否具有可信性。
  (二)有關被告於前開警詢及偵查中之自白，說明如下：
    1.被告於偵查中曾送財團法人彰化基督教醫院進行精神鑑定
      ，鑑定後發現被告在內容之陳述上常常前後不一致，且非
      常容易受到暗示及問話者內容之影響，此有前開醫院於九
      十二年三月十七日出具之精神鑑定報告書一份附卷可稽。
      再經原審勘驗被告於九十一年九月二十九日十七時許及同
      年十月一日十三時許二次之警詢筆錄錄音及錄影內容，於
      詢問之過程中，被告似乎不能理解詢問之內容，往往需詢
      問者誘導，其始附和詢問者之提示，此有原審刑事勘驗筆
      錄暨警詢錄音、錄影內容之譯文附卷可據，則被告於警詢
      中之自白，其真實性如何，是否與事實相符，尤有詳加勾
      稽之必要。
    2.證人蔡守澤固曾證稱其發現被告時，被告向其坦承縱火等
      語，而證人李嘉松更到庭證稱：「我就問他（指被告）有
      沒有放火，他說有啊，他說用點報紙的，當時還沒有做偵
      訊筆錄，我就問他是否可以帶我到放火地點，他說好，就
      上車己○○坐在後座中間，全程錄影錄音，由己○○帶我
      們到放火的現場去，在上車之前我們有帶九十一年八、九
      月間所發生相關縱火案的地點資料，我們是由己○○自行
      指引我們去，我們並沒有用引導的方式，到了永安街二七
      七巷三十八、四十號的住宅，己○○左右分不清楚，這個
      部分我們當時並沒有掌控到資料，但是到了現場發現確實
      有火災跡象，連我是轄區○○○○○道這裡有火災，但是
      己○○卻仍主動帶我們去，所以我們就懷疑己○○是縱火
      犯，至於自強路的火災現場，我們當時是從建國陸橋下去
      ，到了自強路口時，己○○就指著右前方說，那邊還有一
      間，當時我們並沒有告訴他哪裡有縱火現場，之後確定四
      、五件（職務報告書內所記載的五個現場）都是己○○主
      動帶我們去的，之後己○○就帶我們到他家，我問他是如
      何燒的，己○○說是用打火機點報紙或紙板，我們問他打
      火機在哪裡，他就說在房間裡，我們就扣押打火機，扣押
      完打火機後就回警局做筆錄」等語，然觀諸卷附彰化縣消
      防局檔案編號Ｍ０２Ｈ０２Ｄ１火災原因調查報告書，起
      訴書附表編號一之火災地點「彰化縣彰化市○○街二七七
      巷三十八、四十號住宅騎樓」，火勢係由屋外往屋內延燒
      ，起火處乃位於屋外辦公桌南側附近，核與被告於警詢中
      供稱其係「以打火機點燃門口前報紙後再丟進屋內放火」
      之情狀不符；再觀卷附彰化縣消防局檔案編號Ｍ０２Ｉ１
      ０Ａ１火災原因調查報告書，起訴書附表編號二之火災地
      點「彰化縣彰化市○○街五十五號對面倉庫」，其起火處
      乃位於倉庫中間，亦與被告於警詢卷附之現場照片中指認
      之縱火位置不符；又觀卷附彰化縣消防局檔案編號Ｍ０２
      Ｉ１７Ｄ１火災原因調查報告書，起訴書附表編號三之火
      災地點「彰化縣彰化市○○街二六一號住宅騎樓」，其起
      火處為騎樓三角處堆積物左前側，而彰化縣消防局並參酌
      被告於警詢中之陳述，認起火原因乃被告以打火機點燃紙
      張所致云云，惟被告前開於警詢中之自白，能否憑信，尚
      有疑問，已如前述，且本件警方於被告住處查扣之打火機
      ，並未扣存於本案，目前下落不明，而證人李嘉松於原審
      審理中亦證稱，其查扣該只打火機時，並未試打，又該只
      打火機外觀非透明狀，無法看出裡面是否還有酒精等語，
      是本院實無從查明該只打火機是否具有點燃物品或紙張之
      能力；況上述檔案編號Ｍ０２Ｉ１７Ｄ１火災原因調查報
      告書中，另載明於現場騎樓三角處堆積物右前處發現有玻
      璃瓶碎片、破布，而該等物品經送內政部消防署鑑定，檢
      驗出有汽油類促燃劑，參酌以上開火災調查報告書所附之
      現場民眾蘇國隆訪談筆錄，蘇員陳稱伊於當日四時許抵達
      現場，當時已聚集眾多民眾，有一位小姐描述當時位於路
      旁機車著火才往內擴大延燒，另有一位婦人看見有三人往
      內丟一東西後便開始著火等語，則彰化縣消防局未詳予究
      明現場何以有玻璃瓶碎片及破布，即推論鑑定出汽油類促
      燃劑乃因機車受燒後漏出之汽油所致，稍嫌速斷，從而此
      部分在缺乏相關補強證據之下，自難僅憑被告自白，即認
      定係伊以打火機點燃紙張引發火災。又如起訴書附表編號
      四之火災地點「彰化縣彰化市○○路四六○號住宅」，依
      卷附彰化縣消防局檔案編號Ｍ０２Ｉ２９Ｅ１火災原因調
      查報告書所載，當地轄區消防分隊受理「民生路四六○號
      」火災報案時間為九十一年九月二十九日四時一分，同日
      四時八分到達時，該址四棟木造建築物均有火焰竄出，四
      六○號住宅火勢猛烈，又據火災報案人謝美麗於警詢中陳
      稱伊約於該日四時五分許發現民生路四六○號騎樓有一台
      販賣機旁有火在燒，隨即打一一九報案等語，可見上址火
      勢應於同日四時前後產生，然觀諸偵查卷第四十四、四十
      五頁被告住處彰化縣彰化市○○里○○路○段一三二巷口
      監視畫面之翻拍照片（同警詢卷第四十九至五十七頁翻拍
      照片），顯示被告於九十一年九月二十八日二十三時二十
      九分即已返回其住所，迄翌日四時三十四分始又離開其住
      所，則被告何能於九十一年九月二十九日四時前，前往上
      址縱火。再如起訴書附表編號五之火災地點「彰化縣彰化
      市○○路○段七十五巷十三號」，依卷附彰化縣消防局檔
      案編號Ｍ０２Ｉ２９Ｅ１火災原因調查報告書所載，當地
      轄區消防分隊受理火災報案時間為九十一年九月二十九日
      四時二十三分，同日四時二十九分到達現場，到達時發現
      上開建物火舌已由門窗竄出，則上開建物之火勢，應於報
      案時間前即已產生，而如前述，上開建物於火災發生時，
      被告尚未其離開住所，被告如何有分身之術而得前往縱火
      。綜合上述，被告於警詢暨偵查中自白縱火之情節，與現
      場跡象顯有未合，其憑信性至為薄弱，加諸被告前於警詢
      暨偵查中供稱作為點火工具之打火機，於偵查中警方取回
      鑑識後即下落不明，本院無從辨明該只打火機是否堪用，
      則被告前開自白，委難採為認定事實之基礎。容有疑問者
      ，乃被告何能引導警方至起訴書附表所示五個火災現場，
      然查，被告住處彰化縣彰化市○○里○○路○段一三二巷
      十六號與上開火災現場相距並不遙遠，以步行或騎乘腳踏
      車均能輕易到達，此有現場平面圖附卷可查，而被告於原
      審審理中復曾供稱伊因見過煙或聽到消防車之聲音而曾至
      上開火災地點看火等語，則被告是否因此而知悉上開火災
      地點，當非無可能，自難遽此推論被告前開具有瑕疵之自
      白為屬真實。此外，依卷附之彰化縣消防局火災原因調查
      報告書及現場照片，僅能研判起火處或起火原因，並無法
      推論縱火者之身分；而被告安置於財團法人彰化縣私立慈
      恩老人養護中心後，經原審向該院調取被告之安置紀錄表
      ，被告於安置期間並未有玩火之習性或動作，另如起訴書
      附表所示火災地點之被害人辛○○、癸○○、戊○○、庚
      ○○、蔡桂美、甲○○、丁○○○、丙○○或證人謝美麗
      等於警詢中，均不知或曾指明被告於火災發生時曾於現場
      出現，亦不知係遭何人縱火，則本件顯乏相當之證據，足
      資認定被告有何縱火行徑。
五、綜上所述，公訴人憑以認定被告涉有公共危險等犯行之論據
    ，在客觀上未達於通常一般人均不致有所懷疑之程度。此外
    ，本院復查無其他積極證據足認被告確有公訴人所指之公共
    危險等犯行，本於罪疑唯輕原則，不能證明其犯罪，揆諸首
    揭法條及判例意旨，依法應為無罪之諭知。原審以被告被訴
    之犯罪不能證明，諭知被告無罪之判決，並無違誤之處，檢
    察官上訴意旨仍執前詞，猶指被告犯罪，經核非有理由，應
    予駁回。
據上論斷，應依刑事訴訟法第368條，判決如主文。
本案經檢察官丑○○到庭執行職務。
中　　華　　民　　國　　94　　年　　7　　月　　 7　　日
            刑事第七庭　審判長法  官  林　榮　龍
                              法  官  林  宜  民
                              法  官  許  秀  芬
上列正本證明與原本無異。
檢察官得上訴。
如不服本判決應於收受送達後十日內向本院提出上訴書狀，其未
敘述上訴之理由者並得於提起上訴後十日內向本院補提理由書（
均須按他造當事人之人數附繕本）。
                              書記官  金  珍  華
中　　華　　民　　國　　94　　年　　7　　月　　 8　　日
                                                     Ａ
